臺灣臺南地方法院臺南簡易庭民事判決
109年度南簡字第1502號
原      告  梅虹銮
被      告  鄭基順
            鄭忠義
兼上二人共同
訴訟代理人  鄭忠仁

被      告  陳雅惠
兼上四人共同
訴訟代理人  陳雅婷

被      告  謝國隆
上列當事人間請求分割共有物事件，本院於111年5月5日言詞辯
論終結，判決如下：
    主      文
兩造共有坐落臺南市○○區○○○段000○0地號土地，應按下列方式分
割：附圖編號Ａ部分面積890平方公尺土地分歸被告鄭基順、鄭忠
義、鄭忠仁、陳雅惠、陳雅婷取得，並按被告鄭基順21分之3、
被告鄭忠義21分之1、被告鄭忠仁21分之5、被告陳雅惠、陳雅婷
各21分之6之應有部分比例保持共有；附圖編號Ｂ部分面積64平方
公尺土地分歸原告取得；附圖編號Ｃ部分面積64平方公尺土地分
歸被告謝國隆取得。
訴訟費用由兩造按附表「應有部分」欄所示比例負擔。
    事實及理由
一、原告主張：坐落臺南市○○區○○○段000○0地號土地（面積1,01
    8平方公尺，下稱系爭土地）為兩造所共有，應有部分各如
    附表所示；系爭土地並無不得分割之協議，依其性質亦無不
    能分割之情形，因無法達成分割之協議，爰依民法第823條
    、第824條規定提起本訴，請求准予將系爭土地變價分割，
    亦願不取得土地，按政譽不動產估價師事務所估鑑之金額受
    補償。並聲明：兩造共有之系爭土地准予變價分割。
二、被告則以：
  (一)被告鄭基順、鄭忠義、鄭忠仁、陳雅惠、陳雅婷（下稱被
      告鄭基順等5人）：不同意系爭土地變價分割，因為會有
      減價拍賣的風險，鑑價結果亦未達到我們想要買的價格，
      亦不同意照鑑定價格補償不分得土地之共有人；因為現在
      系爭土地還有人要使用，故主張按如臺南市歸仁地政事務
      所111年3月23日所測量字第110027481號函所附複丈成果
      圖即附圖所示方法原物分割，被告鄭基順等5人分割後取
      得之土地依原應有部分比例保持共有。
  (二)被告謝國隆：
　　1.被告鄭忠義、鄭忠仁、陳雅惠、陳雅婷之前稱願意由其等
      取得原告及被告謝國隆之應有部分，並送鑑價，以鑑價價
      格補償原告及被告謝國隆，但鑑價回來後，反而又稱不同
      意照鑑價價格補償，改主張原物分割。如果當初有記明其
      等可以因為鑑價價格再決定同不同意補償，我就不會同意
      送鑑價了，如此出爾反爾，白白花了新臺幣（下同）4萬
      多元的鑑價費用，這樣是不公不義的，希望要說明不接受
      鑑價價格的理由。
　  2.同意原告提出之變價分割方案，依照大家應有部分比例受
      償，比較公平。系爭土地本來有一分的面積，可以申請農
      業資材室，若按被告方案分割，分割後土地面積不夠大，
      就沒辦法申請農業資材室，也沒辦法申請水電，這樣的土
      地根本賣不值錢。若要原物分割，我想要跟其他被告一起
      共有大塊的，原告自己分得一塊，又按附圖所示方案分割
      後，土地面積有大有小，價值不一，希望送鑑價找補，而
      且鑑價費用應由提出此方案之人負擔。　
　　3.系爭土地及同段893之13地號土地是從同段893地號土地分
      割出來的，原893地號土地有臨產業道路，系爭土地並沒
      有臨路，依照法規要由原分割地進出，我及原告分配的Ｂ
      、Ｃ部分要進出的話要經過Ａ部分土地，他們必須開一條路
      給我們進出，再經同段893之13、893地號土地才可對外通
      行，附圖所示方案根本不行。
三、按各共有人，除法令另有規定外，得隨時請求分割共有物。
    但因物之使用目的不能分割或契約訂有不分割之期限者，不
    在此限。民法第823條第1項定有明文。另按農業發展條例所
    稱之耕地，係指依區域計畫法劃定為特定農業區、一般農業
    區、山坡地保育區及森林區之農牧用地。每宗耕地分割後每
    人所有面積未達0.25公頃者，不得分割。但民國89年1月4日
    修正施行後所繼承之耕地及89年1月4日修正施行前之共有耕
    地，得分割為單獨所有。前項第3款及第4款所定共有耕地，
    辦理分割為單獨所有者，應先取得共有人之協議或法院確定
    判決，其分割後之宗數，不得超過共有人人數，農業發展條
    例第3條第11項、第16條第1項第3款、第4款、第2項分別定
    有明文。查系爭土地現為兩造共有，應有部分如附表所示；
    另系爭土地之使用分區為一般農業區，使用地類別為農牧用
    地，核屬農業發展條例所稱之耕地；此有系爭土地登記第一
    類謄本在卷可參（見本院調字卷第35至39頁）。又系爭土地
    於89年1月14日農業發展條例修正施行前即屬共有之耕地，
    當時之共有人為被告鄭基順、鄭忠義、鄭忠仁、訴外人鄭清
    安、鄭基席、陳順良、鄭忠信等7人，嗣農業發展條例修正
    施行後，鄭清安之應有部分由訴外人鄭金鳳於107年7月23日
    繼承取得後，再於107年8月8日贈與原告鄭忠仁；鄭基席之
    應有部分於101年3月20日由訴外人林錦珠、鄭雅芳、鄭涵妮
    、鄭沛渝繼承取得，再於107年10月2日由原告、被告謝國隆
    以拍賣為原因取得；陳順良之應有部分於108年5月9日由被
    告陳雅惠、陳雅婷繼承取得；鄭忠信之應有部分於108年6月
    24日由被告鄭忠仁拍賣取得，此有上開土地登記謄本及系爭
    土地異動索引查詢資料附卷可憑（見本院卷第15至23頁）。
    系爭土地既為農業發展條例89年1月4日修正施行前之共有耕
    地，依該條例第16條第1項第4款之規定，不受農發條例第16
    條第1項本文關於分割面積之限制，僅分割後之宗數不得超
    過原共有人人數（7宗）。系爭土地查無因物之使用目的不
    能分割之情形，兩造就系爭土地亦未有不分割之特約，且就
    分割方法仍不能為一致之協議。從而，原告依上開法條規定
    ，請求分割系爭土地，於法有據。
四、次應審酌者，乃分割方法方法之問題，茲分述如下：
  (一)按共有物之分割，依共有人協議之方法行之。分割之方法
      不能協議決定，或於協議決定後因消滅時效完成經共有人
      拒絕履行者，法院得因任何共有人之請求，命為下列之分
      配：一、以原物分配於各共有人。但各共有人均受原物之
      分配顯有困難者，得將原物分配於部分共有人。二、原物
      分配顯有困難時，得變賣共有物，以價金分配於各共有人
      。以原物為分配時，因共有人之利益或其他必要情形，得
      就共有物之一部分仍維持共有。又分割共有物，除應謀共
      有人間之公平外，並應斟酌各共有人之利害關係，並共有
      物之性質、價格、利用價值、經濟效益及實際使用情形決
      之，以維持全體共有人之公平為標準，為適當之分配。法
      院定共有物之分割方法，固應斟酌當事人之聲明、共有物
      之性質、分割後之經濟效用、土地整體之利用價值、各共
      有人之意願、利害關係，並兼顧使用現況，而本其自由裁
      量權為公平合理之分配，但並不受當事人聲明、主張或分
      管約定之拘束。而所謂原物分配有困難，係指共有物性質
      上不能以原物分配或以原物分配有困難之情形，例如共有
      物本身無法為原物分割，或雖非不能分割，然分割後將顯
      然減損其價值或難以為通常使用（最高法院98年度台上字
      第223號判決要旨參照）。
  (二)查系爭土地為一東西長、南北短之不規則土地，其上現為
      竹林，與鄰地相較地勢較為凹陷；系爭土地未直接臨路，
      本院履勘時係自關廟區南雄南路進入一小巷，再行經一泥
      土路後方能到達系爭土地等情，業據本院會同臺南市歸仁
      地政事務所測量人員履勘現場查明，並經共有人就系爭土
      地之使用狀況陳明在卷，有地籍圖謄本、勘驗筆錄、地籍
      圖資系統空照圖、現場照片在卷可稽（見本院卷第53、25
      5至261、267至269頁），堪予認定。
  (三)原告及被告謝國隆雖主張應以變價方式分割系爭土地，然
      被告鄭基順等5人均希望分得原物，亦有利用所分得土地
      之意願，而系爭土地以原物分配並無困難，則此變價分割
      方案已難認符合各共有人之利益。至原告、被告謝國隆雖
      另主張可不受原物分割而受補償，然被告鄭基順等5人已
      表明不願以政譽不動產估價師事務所就鑑定（此係就原告
      、被告謝國隆不分得原物之方案所並之找補鑑定）之價格
      補償原告，在系爭土地以原物分割並無困難之情形下，如
      逕將系爭土地全部分配被告鄭基順等5人而由其以金錢補
      償其他共有人，恐違原物分割原則，且有強買強賣之嫌；
      且縱原告及被告謝國隆無欲取得原物，亦得於分割後自行
      處分其分得之土地，對其等並無不利。是上述變價分割方
      案及將系爭土地全部分歸被告鄭基順等5人所有並由其補
      償其他共有人之方案，均難認允當。而本件被告鄭基順等
      5人主張之分割方案，係以東西向分割線，依將土地東西
      橫向分割為三部分，其中北側即附圖編號Ａ部分890平方公
      尺土地由被告鄭基順等5人取得，並依其原應有部分比例
      保持共有，南側之附圖編號Ｂ部分64平方公尺土地由原告
      取得，最南側之附圖編號Ｃ部分64平方公尺土地由被告謝
      國隆取得；依此方案分割系爭土地，分割後之土地宗數並
      未違反農業發展條例第16條第2項之限制，各共有人亦均
      能取得與按其原應有部分比例換算所得面積之土地，對各
      共有人應屬公平。被告謝國隆雖以其分得之土地面積較小
      ，無法申設農業資材室，價值不高，各共有人分得土地大
      小不同，價值不一，應為找補，伊欲與被告鄭基順等5人
      共有大塊土地，及附圖所示分割方案日後將有通行問題等
      語為辯；惟查，原告與被告謝國隆因於系爭土地之應有部
      分各僅為16分之1，所能分得之土地面積本就有限，縱被
      告謝國隆認其分得之土地面積過小不易利用，亦僅係反應
      其原應有部分之價值，尚難認各共有人分得之土地有與其
      原應有部分價值不一之情形。又分割共有物，以消滅共有
      關係為目的。法院裁判分割共有土地時，除因該土地內部
      分土地之使用目的不能分割（如為道路）或部分共有人仍
      願維持其共有關係，應就該部分土地不予分割或准該部分
      共有人成立新共有關係外，應將土地分配於各共有人單獨
      所有（最高法院69度年台上字第1831號判決意旨參照）。
      系爭土地並無因使用目的不能分能而需維持共有之情形，
      且被告鄭基順等5人亦表明不願與被告謝國隆保持共有（
      見本院卷第339頁），本院自無從令其就所分得之土地與
      被告謝國隆保持共有。另系爭土地本身並未臨路，且該土
      地西側之泥土路，實際上僅為闢除草木以供通行之泥土地
      ，此有現場照片可參（見本院卷第207頁），尚非公路，
      亦難認系爭土地週遭鄰地或被告謝國隆所稱之同段893地
      號土地有直接臨路者，是縱系爭土地係自他筆土地分割而
      出，依現有事證，無從認其有民法第789條所定「因土地
      分割而與公路無適宜之聯絡」之情形，是被告謝國隆辯稱
      Ｂ、Ｃ部分日後有經Ａ通行之必要，尚難採信。從而，本院
      經審酌上開因素後，認依被告鄭基順等5人主張如附圖所
      示之分割方案分割系爭土地，符合全體共有人之經濟利益
      ，應屬公平適宜，爰採為本件之分割方法，並判決如主文
      第一項所示。又因原告及被告謝國隆依附圖所示方案分得
      之土地，各較其依應有部分比例換算可得面積增加0.375
      平方公尺，被告鄭基順等5人分得之土地則較其依應有部
      分比例換算可得面積短少0.75平方公尺，惟此係因分割結
      果僅取整數值所致，且各共有人所受分配面積數值上之差
      距均未逾1平方公尺，尚在計算誤差範圍內，應未影響渠
      等所分得土地之價值，被告鄭基順等5人亦同意就此差距
      面積無庸找補，堪認此方案仍係按各共有人之應有部分所
      為適當之分配，附此敘明。
五、又因共有物分割、經界或其他性質上類似之事件涉訟，由敗
    訴當事人負擔訴訟費用顯失公平者，法院得酌量情形，命勝
    訴之當事人負擔其一部。按分割共有物之訴，係合兩造之必
    要共同訴訟，原、被告之間本可互換地位，本件原告起訴雖
    於法有據，但被告之應訴實因訴訟性質所不得不然，故所為
    抗辯自為伸張或防衛權利所必要，因此支出之鑑定、勘測等
    費用，亦係為探尋系爭土地最佳分割方案而生，是本件分割
    共有物之訴訟費用，應由兩造按附表即各共有人應有部分比
    例分擔。
六、訴訟費用負擔之依據：民事訴訟法第80條之1。　　　
中　　華　　民　　國　 111　　年　　 5　　月　　19　　日
                  民事第二庭  法　官　張玉萱
以上正本係照原本作成。
如不服本判決，應於送達後20日內，向本院提出上訴狀並表明上
訴理由，如於本判決宣示後送達前提起上訴者，應於判決送達後
20日內補提上訴理由書（須附繕本），如委任律師提起上訴者，
應一併繳納上訴審裁判費。
中　　華　　民　　國　　111 　年　　5 　　月　　19　　日
                              書記官  鄭伊汝


附表   編號 共有人 應有部分   1 梅虹銮 16分之1   2 鄭基順 8分之1   3 鄭忠義 24分之1   4 鄭忠仁 24分之5   5 謝國隆 16分之1   6 陳雅惠 4分之1   7 陳雅婷 4分之1